臺灣臺南地方法院刑事判決
109年度簡上字第359號
上  訴  人  
即  被  告  謝俊宏




選任辯護人  蔡文斌律師
            許依涵律師
            李明峯律師
上列上訴人因違反廢棄物清理法案件，不服本院民國109年10月3
0日109年度簡字第3289號所為第一審刑事簡易判決（聲請簡易判
決處刑書案號：109年度偵字第16916號），提起上訴，本院管轄
之第二審合議庭判決如下：
    主  文
原判決關於沒收部分撤銷。
未扣案之犯罪所得新臺幣貳拾伍萬陸仟元沒收，於全部或一部不
能沒收或不宜執行沒收時，追徵其價額。    
    理  由
一、上訴暨本院審理範圍： 
    按刑法沒收新制，係將沒收定位為獨立之法律效果，雖仍以
    被告一定違法行為之存在為其前提，但已非刑罰而失其從屬
    性，當可與其違法行為分別觀察。從而，倘上訴人於上訴書
    中，已明確表明僅就沒收判決為一部上訴，且不因僅就沒收
    裁判而生罪刑歧異情形者，則為尊重上訴人之上訴權行使，
    上訴審自可與原判決罪刑部分分離，只就此經上訴之沒收部
    分為判決（最高法院109年度台上字第243號、第3037號判決
    意旨參照）。又按捨棄上訴權及撤回上訴，應以書狀為之。
    但於審判期日，得以言詞為之，刑事訴訟法第358條第1項亦
    定有明文。查被告謝俊宏雖於109年11月30日以刑事上訴狀
    及刑事上訴理由狀，就其經原審宣告沒收之犯罪所得新臺幣
    （下同）200萬元部分，及其所代表之金鴻昇公司遭處罰金1
    0萬元部分提起上訴（本院卷第15頁至第18頁），然於本院
    審理時當庭以言詞撤回金鴻昇公司部分之上訴（本院卷第24
    4頁），且一再表示僅就原審沒收部分提起上訴，揆諸上開
    說明，堪認被告僅係針對原判決沒收部分提起上訴，上訴效
    力自不及於本案判決，從而本院自僅就原審判決沒收部分予
    以判決。
二、被告上訴意旨略以：被告雖於偵訊時自陳其不法犯罪所得約
    200萬元，然被告經營一般事業廢棄物之清除業務，其必要
    成本包含進料、燃料費、運輸設備修繕費、處理費、勞務費
    等支出，屬中性支出，自不應列入犯罪直接利得，原審諭知
    沒收200萬元實屬過苛等語。　　　
三、原審判決沒收部分撤銷之理由：
　㈠按為澈底剝奪犯罪所得，以根絕犯罪誘因，現行刑法就屬於
    犯罪行為人之犯罪所得採義務沒收主義，僅於已實際合法發
    還被害人時，始例外不予宣告沒收或追徵。而有無此例外情
    形，屬對犯罪行為人有利之事項，且一般而言犯罪行為人最
    為清楚，如犯罪行為人已就犯罪所得為相應之主張，且提出
    或指出相關事證，法院自應調查釐清，查明本案犯罪所得之
    數額，並敘明認定之理由，否則即有調查職責未盡暨判決理
    由不備之違法。又犯罪所得，屬於犯罪行為人者，沒收之；
    於全部或一部不能沒收或不宜執行沒收時，追徵其價額，刑
    法第38條之1第1項前段、第3項固定有明文，然應義務沒收
    之犯罪所得，包括「產自犯罪」之利得，及「為了犯罪」之
    利得。前者，乃是因實現構成要件而產自犯罪之直接利得，
    例如搶奪之贓物、詐騙所得之款項；後者，乃指犯罪行為人
    因其犯罪而取得對價給付之財產利益，例如擔任殺手之報酬
    。再者，對於犯罪之直接利得，實務上係採相對總額原則（
    或稱兩階段計算法），於前階段「有無利得」審查時，祗要
    與被告犯罪有因果關連性者，不論是為了犯罪或產自犯罪之
    所得，皆為此階段所稱之直接利得；嗣於後階段「利得範圍
    」之審查時，始依絕對總額原則不扣除犯罪支出之成本。而
    被告所為之支出，於利得審查時應否列入犯罪所得，則視該
    等支出是否非與犯罪直接相關之中性支出。其判斷標準乃在
    於沾染不法之範圍；亦即，倘產生利得之交易自身即為法所
    禁止之不法行為，則沾染不法範圍及於全部所得，無中性成
    本得以扣除；反之，若交易自身並非法所禁止，僅其取得或
    使用方式違法，則沾染不法之部分僅止於因其不法取得方式
    所產生之獲利部分，並非全部之利益，即應扣除中性成本之
    支出（最高法院110年度台上字第1637號刑事判決意旨參照
    ）。
　㈡被告固於偵訊時供稱本案總收入約200萬元等語（偵卷第10頁
    反面），然被告於本院審理時供稱其所稱200萬元，係匆促
    下以廢棄物之業務約一年50萬元計算4年之總額，其實際獲
    利遠低於200萬元等語，是本院自應就被告所提出之相關資
    料而就本案之犯罪所得予以具體之認定。查被告係金鴻昇環
    保有限公司（下稱金鴻昇公司）之負責人，而金鴻昇公司僅
    領有廢棄物清除許可文件，並未領有廢棄物處理許可文件，
    自民國105年3、4月間至109年6月11日，由被告駕駛KEB-536
    0號自用大貨車，以每車次1萬元之代價（其中8千元係給處
    理廠之處理費，2千元則係運費），受託清運營建混合廢棄
    物，並違法於被告母親謝林玉琴所有之臺南市○○區○○段0000
    地號土地，堆置廢棄物，共堆置約322公噸之廢棄物等情，
    業據被告於警詢及本院審理時供述明確（警卷第3頁、本院
    卷第256頁），而以上開自用大貨車之載重為2.52公噸（詳
    見KEB-5360號自用大貨車行車執照，警卷第25頁）計算，本
    案所堆置之322公噸廢棄物，自約需128車次之載運，又以每
    車次2千元運費計之，被告因處理本案廢棄物所賺取之運費
    共為25萬6千元（128*2000），屬被告之犯罪所得，自應予
    以宣告沒收，並於全部或一部不能沒收或不宜執行沒收時，
    追徵其價額，原審以200萬元認定被告之犯罪所得，容有未
    洽，而上開計算下被告經沒收之數額，均為其處理廢棄物之
    運費，屬沾染不法而為法律所禁止，依前開說明，自無任何
    中性成本可資扣除之可言。上訴意旨所提之進料、燃料費、
    運輸設備修繕費、處理費、勞務費等，因未曾納入犯罪所得
    之計算，自不予以審酌是否扣除，附此敘明。
  ㈢綜上，原判決關於沒收部分有前揭違誤，自應由本院將此部
    分撤銷改判如主文第二項所示。　　
據上論斷，應依刑事訴訟法第455條之1第1項、第3項、第369條
第1項前段、第364條，刑法第38條之1第1項、第3項，判決如主
文。
本案經檢察官陳昆廷聲請簡易判決處刑，檢察官陳冠霖、蘇聖涵
到庭執行職務。
中    華    民    國    110   年    11    月     9    日
                  刑事第八庭  審判長法  官  鄭燕璘
                                    法  官  郭瓊徽
                                    法  官  陳碧玉
以上正本證明與原本無異。
不得上訴。
　　　　　　　　　　　　　　　　　　書記官　詹淳涵
中　　華　　民　　國　　110 　年　　11　　月　　9 　　日